臺灣高等法院刑事判決
110年度上易字第1795號
上  訴  人  
即  被  告  程天化



上列上訴人因妨害名譽案件，不服臺灣桃園地方法院110年度易
字第417號，中華民國110年10月28日第一審判決（起訴案號：臺
灣桃園地方檢察署109年度偵字第33707號），提起上訴，本院判
決如下：
    主  文
上訴駁回。
    事  實
一、程天化為程嫣之胞兄，2人就照顧母親事宜素有爭執，詎程
    天化竟意圖散布於眾，基於加重誹謗之犯意，於民國109年8
     月21日晚上9時許，在其桃園市○○區○○路0段000巷00弄00號
    住處，利用電腦及網路設備連接至網際網路，登入FACEBOOK
    （下稱臉書）網站，以其本名接續在蔡行芬、張家瑋（即程
    嫣之女蔡子涵之同學）之臉書網頁動態，張貼內容為「麻煩
    請轉告蔡子涵同學他的媽媽程樹華(程嫣) 女士是一個大不
    孝的女兒，為了不想照顧母親竟然找黑道恐嚇自己的兄弟大
    逆不道，枉為人母，請蔡子涵通知他的母親不要躲起來」之
    留言（下稱本案留言），而散布文字具體指摘程嫣是大不孝
    的女兒，及找黑道恐嚇自己的兄弟大逆不道等不實事項，使
    不特定多數人得以任意瀏覽，足以毀損程嫣之名譽。嗣程嫣
    於109年8月27日接收女兒轉傳本案留言之截圖，報警處理後
    ，始循線查悉上情。
二、案經程嫣訴由高雄市政府警察局左營分局報告臺灣桃園地方
    檢察署檢察官偵查起訴。 
    理  由
壹、證據能力之認定部分：
　　按被告以外之人於審判外之言詞或書面陳述，除法律有規定
    者外，不得作為證據。被告以外之人於審判外之陳述，雖不
    符同法第159條之1至第159條之4之規定，而經當事人於審判
    程序同意作為證據，法院審酌該言詞陳述或書面陳述作成時
    之情況，認為適當者，亦得為證據；當事人、代理人或辯護
    人於法院調查證據時，知有第159條第1項不得為證據之情形
    ，而未於言詞辯論終結前聲明異議者，視為有前項之同意，
    刑事訴訟法第159條第1項、第159條之5第1項、第2項分別定
    有明文。查本案下述據以認定上訴人即被告程天化（下稱被
    告）犯罪之供述證據，檢察官及被告於本院審理時均未爭執
    其證據能力，且迄於言詞辯論終結前均未聲明異議，復經審
    酌該等言詞陳述或書面作成時之情況並無違法、不當或顯不
    可信之狀況，依刑事訴訟法第159條之5第2項之規定，均有
    證據能力；又本案認定事實之其餘非供述證據，並無證據證
    明係公務員違背法定程序所取得，依同法第158條之4反面解
    釋，亦均有證據能力，合先敘明。
貳、認定被告犯罪事實所憑之證據及理由：　　
一、訊據被告固坦認於前揭時、地，利用電腦及網路設備連接至
    網際網路並登入臉書網站，以其本名接續在蔡行芬、張家瑋
    之臉書網頁動態張貼本案留言等事實，惟矢口否認有何加重
    誹謗之犯行，辯稱：我張貼本案留言是希望告訴人可以繳交
    照顧母親的費用，我沒有廣為散播，主觀上沒有誹謗的犯意
    等語。 　　
二、經查：
  ㈠上揭事實，業據被告於本院準備程序時坦白承認（見本院卷
    第36頁），核與證人即告訴人程嫣於警詢、檢察事務官詢問
    及原審審理時之證述情節一致（見偵字卷第7至8、55至57頁
    ；原審易字卷第31至36頁），並有臉書網頁擷圖2張在卷可
    稽（見偵字卷第15至17頁），足認被告上開任意性自白核與
    事實相符，可以採取。
  ㈡被告於本院審理時雖以前詞置辯。惟按刑法誹謗罪係以意圖
    散布於眾，而指摘或傳述足以毀損他人名譽之事，為其成立
    要件。行為人所指摘或傳述之事是否「足以毀損他人名譽」
    ，應就被指述人之個人條件以及指摘或傳述內容，以一般人
    之社會通念為客觀之判斷。如行為人所指摘或傳述之具體事
    實，足以使被指述人受到社會一般人負面的評價判斷，則可
    認為足以損害被指述人之名譽。另社會日常生活中，固應對
    於他人不友善之作為或言論存有一定程度之容忍，惟仍不能
    強令他人忍受逾越合理範圍，行為人所指摘或傳述之具體事
    實，如足使被指述人在社會上所保有之人格及聲譽地位，因
    行為人之惡害性指摘或傳述，使之有受貶損之危險性或可能
    性，即已逾越合理範圍。惟名譽究有無毀損，非單依被害人
    主觀上之感情決定之，實應依社會客觀之評價，對其人之真
    實價值是否已受貶損而決定之。而查，本案被告所散布之留
    言內容包含具體指摘告訴人「是一個大不孝的女兒」、「為
    了不想照顧母親竟然找黑道恐嚇自己的兄弟大逆不道」等節
    ，該等文字非僅對告訴人屬負面評價，且極易使觀覽者因此
    認為告訴人不僅不盡孝道，更為逃脫扶養之責而有違法行為
    ，依社會一般通常觀念為客觀判斷，被告上開言論自足以貶
    損告訴人之人格及社會地位無訛。參酌被告張貼本案留言時
    已係成年人，且有相當社會歷練，其對本案留言內容顯足使
    告訴人名譽受到具體指摘而貶損等情，當有所認識，然其猶
    決意為張貼本案留言之犯行，是其主觀上應具有散布於眾而
    損害告訴人名譽之誹謗犯意甚明，被告猶辯稱沒有廣為散播
    ，主觀上沒有誹謗的犯意等語，要屬臨訟飾卸之詞，自無可
    取。
  ㈢再按對於所誹謗之事，能證明其為真實者，不罰。但涉於私
    德而與公共利益無關者，不在此限，刑法第310條第3項定有
    明文。又「對於所誹謗之事，能證明其為真實者」並非指摘
    或傳述誹謗事項之行為人，必須自行證明其言論內容確屬真
    實，始能免於刑責，行為人雖不能證明言論內容為真實，但
    依其所提證據資料，認為行為人有相當理由確信其為真實者
    ，即不能以誹謗罪之刑責相繩；且前開條文前段意旨，僅在
    減輕被告證明其言論（即指摘或傳述誹謗事項）為真實之舉
    證責任，但被告仍須提出「證據資料」，證明有理由確信其
    所為言論（即指摘或傳述誹謗事項）為真實，否則仍屬構成
    誹謗罪刑責。而「證據資料」係言論（指摘或傳述誹謗事項
    ）之依據，此所指「證據資料」應係真正，或雖非真正，但
    其提出並非因惡意或重大輕率前提下，有相當理由確信其為
    真正者而言（司法院大法官釋字第509號解釋意旨、最高法
    院94年度台上字第5247號刑事判決意旨參照）。另言論內容
    縱屬真實，如所陳述者純屬個人私德，而與公共利益無關，
    仍無法解免於誹謗罪責之成立；且所謂公共利益，乃指有關
    社會大眾之利益，至於所謂私德，則指個人私生活領域範圍
    內，與人品、道德、修養等相關之價值評斷事項而言。是否
    僅涉及私德而與公益無關，應就告訴人之職業、身分或社會
    地位，依一般健全之社會觀念，就社會共同生活規範，客觀
    觀察是否有足以造成不利益於大眾之損害定之。
  ㈣查本案告訴人之職業為補教業（見偵字卷第7頁警詢筆錄），
    並非從事與公共事務相關之工作，亦非公眾人物，被告所張
    貼本案留言中指摘其未照顧母親一節，尚難認與公眾社會利
    益相關，則本案留言關於此部分應屬告訴人個人私德，無論
    被告所指情事是否真實，仍無從依刑法第310條第3 項但書
    規定而阻卻刑罰。況證人程嫣於原審審理時已證稱：我跟其
    他兄弟姊妹有講好要依輪次照顧母親，我照顧母親的輪次才
    剛過完，我母親的生活費用有終身俸可支應，我過年跟三節
    回家也都會包紅包給母親等語(見原審易字卷第32至33頁) 
    ，於本院審理時亦陳稱：媽媽現在也是在五個家輪，我也有
    照顧，我111年2月7日才去桃園高鐵站從被告手中接回我媽
    媽，哪來的不照顧等語（見本院卷第65頁），而否認有未照
    顧母親之情，被告於偵查中雖提出金融帳戶存摺影本(見偵
    字卷第19頁)，欲證明告訴人未將照顧母親之外勞費用匯款
    至其金融帳戶，然該存摺影本至多僅能證明告訴人未將費用
    轉帳至被告金融帳戶內，尚無從據此即認告訴人未以其他方
    式協同照顧母親，被告亦未提出其他相關證據以證明其有相
    當理由可信告訴人未對母親善盡照顧之責，尚不足認其確有
    相當理由可信本案留言內容關於指摘告訴人未照顧母親一節
    部分為真實。
  ㈤另就本案留言所指告訴人「為了不想照顧母親竟然找黑道恐
    嚇自己的兄弟大逆不道」一節，雖因所指涉者關乎有無犯罪
    等不法情事存在，而尚非屬告訴人私德領域，然被告仍須提
    出證據資料而有相當理由可信此情事為真實，始得主張阻卻
    誹謗刑罰。被告於原審審理時固聲請傳喚告訴人、證人即告
    訴人之友人王魯祥到庭作證，欲證明告訴人有請證人王魯祥
    電聯被告為恐嚇行為，然證人程嫣於原審審理時證稱：我確
    實有曾借王魯祥的電話打給被告，但當時情況為我請王魯祥
    確認接電話者是被告後，便請王魯祥將電話給我，王魯祥只
    有在電話中開頭時詢問「你是程天化嗎? 」，被告回應後就
    把電話拿給我三嫂，王魯祥就說「程嫣就只是要跟程天化談
    一下遺產的事情」，我三嫂就說「你們去告啊」，就把電話
    掛斷。我根本不清楚被告留言指稱我找黑道兄弟恐嚇被告是
    指何事等語(見原審易字卷第33至36頁) ，而證人王魯祥於
    原審審理時亦證稱：109年7月3日我至程嫣之公司工作，聊
    天過程中程嫣告訴我其胞兄不接她電話並將其封鎖，要借用
    我的電話和她哥哥討論遺產問題，電話撥通後她請我跟她哥
    哥講一下，我當時在電話中不斷詢問「是程先生嗎? 」，對
    方一直回答「吼」，後來對方將電話交由另名女子接聽並告
    訴我「程先生在開車」，我就說「請你轉告程先生，他跟他
    妹妹家裡遺產的部分要解決，不要封鎖他妹妹」，對方女子
    就說「要告你們就去告」，電話就掛斷了，對話過程中我只
    有詢問被告是否是程先生，及請被告不要封鎖他妹妹的電話
    而已，我口氣很好等語(見原審易字卷第95至96頁) ，觀諸
    證人程嫣及王魯祥上開所證，均未述及證人王魯祥有何恐嚇
    被告之情，被告亦未提出其他相關證據，以證明其有相當理
    由可信告訴人找黑道人士向其恐嚇乙事，即難認被告於張貼
    本案留言前，已為可靠、可信之查證，確有相當理由可信本
    案留言內容此部分與事實相符。
  ㈥再因自衛、自辯或保護合法之利益，而善意發表言論者，不
    罰，刑法第311條第1款固有明文。被告上訴意旨雖稱因告訴
    人先於被告所代銷之建案「光明鼎」臉書社團內以貼文及留
    言方式惡意詆毀被告侵吞遺產，意圖以此方式使被告拿出金
    錢與其協商解決，被告為制止告訴人散發不實言論，方為本
    案留言等語。然查，被告若認告訴人先於臉書社團貼文或留
    言對其惡意詆毀，自應訴諸法律以維護自身權益，而非採取
    發表誹謗告訴人言論之手段，且觀諸被告所張貼本案留言，
    亦未敘及告訴人於臉書社團貼文或留言對其惡意詆毀乙事，
    已難認被告發表該等言論係出於善意，且該等手段並無法有
    效且合法保衛自我權益及自辯，實亦已逾越必要性及適當性
    ，是被告亦無上開刑法第311條第1款所規定之不罰事由，附
    此敘明。
三、至被告於本院審理時聲請調查證人王魯祥與告訴人之間的關
    係一情（見本院卷第64頁），核與本案待證事實尚無關連性
    ，且本案事證已明，是認被告上開聲請無調查之必要。
四、綜上，被告前開所執之辯解，委無足取。本件事證明確，被
    告上揭犯行堪以認定，應依法論科。
參、論罪部分：
一、核被告所為，係犯刑法第310條第2項之散布文字誹謗罪。
二、被告於上開時、地，先後以相同手法，散布前揭文字誹謗告
    訴人，均係於密切接近之時、地實施，侵害法益同一，各行
    為獨立性極為薄弱，依一般社會健全觀念，在時間差距上，
    難以強行分開，應各視為數個舉動之接續施行，合為包括之
    一行為予以評價，屬接續犯。
肆、駁回上訴之理由：
    原審經詳細調查及審理後，基於以上相同之認定，引用刑法
    第310條第2項、第41條第1項前段，刑法施行法第1條之1第1
     項等規定為依據，並審酌被告未能克制情緒，僅因與告訴
    人間之糾紛，即在告訴人女兒之同學臉書頁面，以發表本案
    留言之方式，貶損告訴人名譽，所為實屬不該，復審酌被告
    犯後對於本案犯行大部分坦認，惟並未完全坦認本案犯罪之
    犯後態度，兼衡被告犯罪之目的、動機、手段、造成告訴人
    所受損害、被告自陳高中畢業之智識程度及案發時工作為房
    屋行銷之經濟狀況等一切情狀，量處拘役45日，並諭知如易
    科罰金，以新臺幣1千元折算1日。經核原審上開認事用法，
    均無違誤，量刑亦稱允恰。被告猶執前詞提起上訴，否認犯
    罪，指摘原審判決不當，核無理由，應予駁回。
據上論斷，應依刑事訴訟法第368條，判決如主文。
本案經檢察官曾柏涵提起公訴，檢察官白忠志到庭執行職務。
中　　華　　民　　國　　111 　年　　3 　　月　　10　　日
                  刑事第二十二庭審判長法  官  王美玲
                                      法  官  汪怡君
                                      法  官　葉韋廷
以上正本證明與原本無異。
不得上訴。
                                      書記官　李逸翔
中　　華　　民　　國　　111 　年　　3 　　月　　10　　日
附錄：本案論罪科刑法條全文
中華民國刑法第310條
意圖散布於眾，而指摘或傳述足以毀損他人名譽之事者，為誹謗
罪，處1年以下有期徒刑、拘役或1萬5千元以下罰金。
散布文字、圖畫犯前項之罪者，處2年以下有期徒刑、拘役或3萬
元以下罰金。
對於所誹謗之事，能證明其為真實者，不罰。但涉於私德而與公
共利益無關者，不在此限。